ACORDAO-COMPLETO-2451336

ACÓRDÃO 6553/2021 ATA 12/2021 - PRIMEIRA CÂMARA

VISTOS, relatados e discutidos estes autos de embargos de declaração opostos contra o Acórdão 4704/2020-TCU-Primeira Câmara, 
ACORDAM os Ministros do Tribunal de Contas da União, reunidos em sessão da Primeira Câmara, ante as razões expostas pelo relator, em:
9.1. nos termos dos arts. 32, inciso II, e 34 da Lei 8.443/1992, conhecer do presente recurso;
9.2. quanto ao mérito, negar-lhe provimento, mantendo inalterados os termos do acórdão recorrido; e
9.3. dar ciência ao recorrente.

Embargos de declaração opostos contra decisão que julgou contas irregulares em decorrência de omissão injustificada no dever de prestar contas.

Primeira Câmara

Prefeitura Municipal de Lima Campos/MA

3. Recorrente: Jailson Fausto Alves (XXX.945.313-XX)

13.1. Ministros presentes: Walton Alencar Rodrigues (Presidente), Benjamin Zymler (Relator), Vital do Rêgo e Jorge Oliveira.
13.2. Ministros-Substitutos presentes: Augusto Sherman Cavalcanti e Weder de Oliveira.

ACORDAO-COMPLETO-2531022

Acórdão 3607/2022 - Primeira Câmara

BENJAMIN ZYMLER

Ministro Benjamin Zymler

Adoto como relatório, com alguns ajustes de forma, a instrução elaborada no âmbito da Secretaria de Controle Externo de Tomada de Contas Especial (SecexTCE) , inserta à peça 81:
"Trata-se de embargos de declaração opostos pelos representantes legais do Sr. Jailson Fausto Alves (peça 66) contra o Acórdão 4704/2020-TCU-Primeira Câmara-BZ, que, em sede de tomada de contas especial assim decidiu:
'ACORDAM os Ministros do Tribunal de Contas da União, reunidos em sessão extraordinária da Primeira Câmara, ante as razões expostas pelo relator, em:
9.1. excluir da relação processual o sr. Francisco Geremias de Medeiros (XXX.209.843-XX) ;
9.2. com fundamento nos arts. 1º, inciso I, 16, inciso III, alíneas 'a' e 'b', da Lei 8.443/1992 c/c os arts. 19, parágrafo único, e 23, inciso III, da mesma Lei, e com os arts. 1º, inciso I, 209, inciso I, 210, § 2º, e 214, inciso III, do RITCU, julgar irregulares as contas do sr. Jailson Fausto Alves (XXX.945.313-XX) ;
9.3. aplicar ao sr. Jailson Fausto Alves (XXX.945.313-XX) multa no valor de R$ 5.000,00 (cinco mil reais) , nos termos dos arts. 19, parágrafo único, e 58, inciso I, da Lei 8.443/1992 e do art. 268, inciso I, do RITCU, fixando-lhe o prazo de quinze dias, a contar da notificação, para comprovar, perante o Tribunal (art. 214, inciso III, alínea 'a', do RITCU) , o recolhimento da dívida aos cofres do Tesouro Nacional, atualizada monetariamente desde a data do presente acórdão até a data do efetivo recolhimento, se for paga após o vencimento, na forma da legislação em vigor;
9.4. autorizar, nos termos do art. 28, inciso II, da Lei 8.443/1992, a cobrança judicial das dívidas, caso não seja atendida a notificação;
9.5. autorizar, caso solicitado, o pagamento da dívida em até 36 (trinta e seis) parcelas mensais e consecutivas, nos termos do art. 26 da Lei 8.443/1992 c/c o art. 217 do RITCU, fixando o prazo de 15 (quinze) dias, a contar do recebimento da notificação, para comprovação perante o Tribunal do recolhimento da primeira parcela, e de 30 (trinta) dias, a contar da parcela anterior, para comprovação do recolhimento das demais parcelas, devendo incidir sobre cada valor mensal, atualizado monetariamente, os juros de mora devidos, na forma prevista na legislação em vigor;
9.6. alertar o responsável de que a inadimplência de qualquer parcela acarretará o vencimento antecipado do saldo devedor;
9.7. dar ciência da presente deliberação ao Procurador-Chefe da Procuradoria da República no Estado do Maranhão, nos termos do § 3º do art. 16 da Lei 8.443/1992 c/c o § 7º do art. 209 do RITCU; e
9.8. dar ciência do presente acórdão aos responsáveis, ao FNDE e à Prefeitura Municipal de Lima Campos/MA.'
2.	Por meio do despacho acostado à peça 68, o Ministro-Relator do Acórdão 4704/2020-TCU-Primeira Câmara-BZ determinou a remessa dos presentes autos a esta Secex/TCE para exame de admissibilidade e instrução de mérito dos embargos declaratórios acostados à peça 66. 
3.	O Regimento Interno do TCU prevê o direito da parte de opor embargos de declaração, no prazo de dez dias, indicando o ponto obscuro, contraditório ou omisso que entenda haver em acórdão do Tribunal (art. 287, § 1º) .
4.	No caso em exame, o Sr. Jailson Fausto Alves tem legitimidade e interesse de recorrer do acórdão embargado, pois teve as suas contas julgadas irregulares e recebeu a multa capitulada no art. 57 da Lei 8.443/1992.
5.	Considerando que os embargos estão sendo opostos pela primeira vez em relação ao Acórdão 4704/2020-TCU-Primeira Câmara-BZ, conclui-se que o requisito de singularidade foi observado. Nos termos do art. 34, § 1º, da Lei 8.443/1992, os embargos de declaração podem ser opostos por escrito pelo responsável ou interessado dentro do prazo de dez dias, contados da data da notificação. No caso concreto, a notificação do Acórdão 4704/2020-TCU-Primeira Câmara-BZ concretizou-se no dia 7/7/2020 (peça 78) , ocasião em que a peça recursal já havia sido carreada aos autos. Dessa forma, o requisito da tempestividade também foi observado.
6.	Quanto à indicação 'dos pontos obscuros, contraditórios ou omissos' do acórdão combatido, tem-se que:
6.1 A obscuridade
'A obscuridade reside no fato de que o acórdão embargado está desconforme a legislação pertinente à matéria, bem como em dissonância com a jurisprudência dominante, inclusive, neste TCU, senão vejamos:
A presente tomada de contas especial foi instaurada pelo Fundo Nacional de Desenvolvimento da Educação, tendo como responsável, também, o Sr. Jailson Fausto Alves, sob a alegação de descumprimento do prazo originalmente estipulado para prestar contas dos recursos federais transferidos ao amparo do Programa Nacional de Alimentação Escolar, durante o ano de 2012 ao Município de Lima Campos.
Ocorre, Excelência, que o ora embargante prestou contas dos recursos recebidos, em 31/07/2019, conforme faz prova o protocolo juntado com as razões de justificativa.
Ora, mesmo extemporânea a prestação de contas, o fato de apresentá-las, por si só, já descaracteriza o cometimento de ato ímprobo atinente à extemporaneidade do prazo para prestar contas.
Não se pode comparar o atraso na prestação de contas a irregularidades de maior gravidade relacionadas diretamente à gestão dos recursos, como a prática de atos fraudulentos ou a realização de contratações em desacordo com a lei de licitações.
Corrobora essa percepção o fato de, em muitas oportunidades, este Tribunal ter cogitado a possibilidade de considerar a prestação de contas intempestiva como mera falha formal, na linha defendida pelo Ministro Valmir Campelo e pelo Ministro-Substituto Augusto Sherman Cavalcanti quando da aprovação da Resolução TCU 155/2002.
Essa tese, inclusive, já foi adotada em alguns julgados dessa Casa, mesmo após a inserção da regra em comento no Regimento Interno deste TCU pela Resolução TCU 155/2002 (Acórdãos 246/2003, 2.104/2003 e 9.230/2011, da 1ª Câmara, 2.158/2003, 1.628/2008 e 298/2008 da 2ª Câmara e 927/2004, do Plenário) .
Ressalte-se que não estamos a defender que a omissão inicial/intempestividade seja relevada por esta Corte de Contas de modo a conferir-se ao gestor desidioso o mesmo tratamento dado aos que cumprem seu dever no prazo estipulado. 
Isso seria uma afronta ao princípio da isonomia, pois o atraso na prestação de contas caracteriza o descumprimento do compromisso assumido pelo responsável e gera elevados custos processuais para o Estado, devendo ser reprimido pelo TCU.
Apenas, entendemos que, comprovada a correta aplicação dos recursos, tal falha, por si só, embora reprovável, não é suficientemente grave para justificar a irregularidade das contas, visto que dela poderá resultar a inelegibilidade do gestor por 08 (oito) anos.
É certo que na maioria dos casos aplica-se a regra nele prevista, julgando-se irregulares e aplicando-se multa ao gestor inicialmente omisso que comprova a regular aplicação dos recursos após ser citado pelo TCU.
Há outras situações, entretanto, nas quais, em face da ausência de razoabilidade e proporcionalidade da solução prevista na norma, deixa-se de aplicá-la (conforme constata-se nos julgados mencionados anteriormente) .
Outrossim, cremos que razões eminentemente práticas, como a necessidade de desestimular os gestores a prestarem contas tardiamente em razão dos custos processuais gerados pela instauração de TCE, não podem servir de justificativa para afastar com tamanha intensidade direito fundamental como o direito político de ser elegível, constitucionalmente conferido aos cidadãos.
Nesse caso, o mais adequado seria verificar-se a possibilidade de encontrar-se meio menos gravoso com que se pudesse atingir o mesmo objetivo. Afinal, segundo a regra da proporcionalidade, o sacrifício de um direito fundamental só é legítimo se necessário. Ou seja, se não existe meio menos gravoso para alcançar-se esse mesmo objetivo. (...) 
Trazendo essa ideia para a situação em exame, nota-se que uma possível aplicação de sanção pela não apresentação da prestação de contas no prazo devido não depende, necessariamente, do julgamento pela irregularidade das contas do responsável, podendo dar-se por outros meios menos onerosos.
Como visto, a solução, até então, adotada por este Tribunal (no sentido de aplicação da multa) decorreu do entendimento segundo o qual, em processo de contas, a aplicação de multa teria como pressuposto o julgamento pela irregularidade das contas, haja vista a ausência de previsão nesse sentido no dispositivo que fala de contas julgadas regulares com ressalva (art. 18 da Lei nº 8.443/1992) .
Uma possibilidade, reiteradamente, defendida pelo Ministro-Substituto Weder de Oliveira e adotada em alguns julgados (acórdãos 1.723/2009 e 3.120/2013, do Plenário e 4.993/2017, da Primeira Câmara) seria a modificação da natureza do processo, de tomada de contas especial para representação, dispensando-se a realização de novas audiências, haja vista a irregularidade atinente à omissão já estar abarcada pela citação anteriormente realizada.
Ademais, é impossível afirmar que os valores receberam destinação diversa, pois não há provas nesse sentido, pelo contrário, houve a devida prestação de contas, o que evidencia a boa-fé do requerido, ora embargante. E isto foi atestado, categoricamente, pelo próprio FNDE.
Nessa senda, ao contrário do que ocorre com o art. 10, da Lei nº . 8.429/92, onde basta a culpa para configurar-se a improbidade nos casos de prejuízo patrimonial ao erário, o art. 11, assim como o art. 9º exigem mais que isso: a conduta violadora dos princípios só será ímproba se o agente portou-se com dolo ou má-fé. A mera ilegalidade do ato ou inabilidade do agente público que o pratica nem sempre pode ser enquadrada como improbidade administrativa. O ato ímprobo, além de ilegal, é pautado pela desonestidade, deslealdade funcional e má-fé.
É entendimento assente, tanto na doutrina como na jurisprudência, que o fim buscado pela Lei de Improbidade Administrativa é a punição dos atos de corrupção e desonestidade, incompatíveis com a moralidade administrativa. 
É certo que houve um atraso entre o termo final de prestação de contas e a remessa da documentação ao FNDE, fato esse que enseja ressalvas no julgamento das contas do responsável, uma vez que o prazo regulamentar era até 30/04/2013.
Não se configura, pois, a hipótese que autoriza o TCU a aplicar-lhe multa ao gestor que tenha entregue a prestação de contas somente depois da citação desta Corte de Contas, tal como previsto no art. 209, § 3º, do Regimento Interno/TCU, e na jurisprudência constante dos Acórdão 215/2006-TCU-Primeira Câmara, 1.038/2006-TCU-Segunda Câmara, 1.349/2006-TCU-Segunda Câmara, 1.191/2006-TCU-Plenário e 1.993/2006-TCU-Primeira Câmara, entre outros.
Isto porque, conforme dito acima, o ora embargante prestou contas em 31/07/2019 (grifo nosso) '
6.2. Efeito Modificativo
'Há quem entenda que os embargos de declaração prestam-se, tão somente, à declaração ou interpretação da sentença, cujo dispositivo não pode, por via deles, ser alterado, rejeitando, destarte, a possibilidade de serem recebidos em seu efeito infringente ou modificativo. (...) 
Todavia, tal raciocínio aplica-se, apenas, à operação de afastamento do vício de obscuridade, na qual a tarefa do julgador, quando provocado, restringe-se em esclarecer os conceitos obscuros e ambíguos, sanar os erros de concordância, de modo a facilitar a compreensão do decisum prolatado.
De outro lado, verificando a presença dos vícios de contradição, omissão ou obscuridade deverá o magistrado, muitas das vezes, reabrir o julgamento. Na tentativa de harmonizar eventuais proposições contrastantes, poderá optar pela exclusão daquela que lhe parecer inadequada. Poderá, outrossim, afastar duas ou mais proposições contraditórias, agregando à decisão uma nova proposição. Tanto em um como noutro caso, há possibilidade de ocorrer uma inovação que importará, sem sombra de dúvidas, modificação da decisão. (...) 
Verifica-se, portanto, ser inegável que os embargos de declaração, em alguns casos, terão, necessariamente, a força e o efeito de modificar o julgamento, sob pena de ser impossível declará-lo. Outro não poderia ser o entendimento, haja vista que o próprio Estatuto Processual, ao prever, em seu artigo 494, inciso II, a possibilidade do juiz ''alterar'' o julgado por intermédio dos embargos de declaração, sufraga a tese ora sustentada, eis que o vocábulo ''alterar'' nada mais quer dizer do que mudar, modificar, transformar.
Observa-se, em nossa jurisprudência, que não mais subsiste qualquer discussão acerca do tema. Em julgamento proferido pelo Supremo Tribunal Federal (STF) nos autos do Recurso Extraordinário nº 59.0405, ficou assentado que ''embora os embargos declaratórios não se destinem normalmente a modificar o julgado, constituem um recurso que visa a corrigir obscuridade, omissão ou contradição anterior. A correção há de ser feita para tornar claro o que estava obscuro, para preencher uma lacuna do julgado, ou para tornar coerente o que ficou contraditório. No caso, a decisão só ficará coerente se houver a alteração do dispositivo, a fim de que este se conforme com a fundamentação. Temos admitido que os embargos declaratórios, embora, em princípio, não tenham efeito modificativo, podem, contudo, em caso de erro material ou em circunstâncias excepcionais, ser acolhidos para alterar o resultado anteriormente proclamado.  
In casu, resta evidente a possibilidade de admissão do efeito modificativo nos embargos de declaração, diante da obscuridade alhures apontada.'
7.	De todo modo, o Tribunal deixou assente que o juízo de admissibilidade de embargos de declaração exclui o exame, ainda que superficial, da existência de obscuridade, omissão ou contradição na deliberação recorrida, cuja verificação deve ser feita quando da análise do mérito. Nesse sentido, os Acórdão 855/2003-TCU-Segunda Câmara, 637/2005 e 2.182/2006, ambos do Plenário, e 3.541/2006, da 1ª Câmara.
8.	Portanto, os embargos de declaração opostos pelo representante legal do Sr. Jailson Fausto Alves devem ser conhecidos.
9.	Em caráter preliminar, faz-se necessário destacar que os embargos de declaração têm por finalidade corrigir obscuridade, omissão ou contradição em deliberações do Tribunal (art. 287 do RITCU) . Seu objetivo não é o de proporcionar novo julgamento da questão posta nos autos, mas, tão somente, o de esclarecer, interpretar ou completar o pronunciamento anteriormente emitido, em benefício de sua compreensão ou inteireza. Em caráter excepcional, pode-se conferir os efeitos infringentes aos aclaratórios. No entanto, ao caso concreto, no qual sequer existe a obscuridade aventada, não se aplica a situação que se desvia do padrão.
10. No Voto condutor do Acórdão 4704/2020-TCU-Primeira Câmara, deixou-se claro e que o dever de prestar contas é inerente à gestão de recursos públicos, constituindo um dos pilares do sistema republicano. Ao descumpri-lo, o responsável infringe a Constituição Federal, as normas que regem a administração pública e as obrigações assumidas por meio do ajuste firmado.
11. É importante ressaltar que a responsabilidade nos processos dos tribunais de contas se origina de conduta comissiva ou omissiva do agente, dolosa ou culposa, cujo resultado seja a violação dos deveres impostos pelo regime de direito público aplicável àqueles que administram recursos do Estado ou ainda aos que, sem deter essa condição, causarem prejuízo aos cofres públicos. 
12. Ao contrário do que apregoa o embargante ainda que o dano ao erário inicialmente apurado tenha sido afastado, permaneceu intacta a irregularidade atinente à omissão não justificada e, de acordo com o art. 16, inciso III, alínea 'a', da Lei 8.443/1992 c/c o art. 209, inciso I, do RITCU, a omissão é causa bastante para a irregularidade das contas. O Voto condutor do Acórdão 4704/2020-TCU-Primeira Câmara deixou assente que a apresentação extemporânea da prestação de contas, sem atenuantes que justifiquem o atraso, porém com elementos que comprovem a boa e regular aplicação dos recursos, permite a exclusão do débito, mas não apaga a omissão inicial, cabendo o julgamento pela irregularidade das contas com aplicação de multa (vide Acórdão 1217/2019-TCU-Plenário, 4.838/2017-2ª Câmara, 4.887/2015-1ª Câmara, 7.402/2011-1ª Câmara, 663/2015-1ª Câmara, 800/2008-2ª Câmara, dentre outros) . Essa é a dicção do art. 209, § 4º, do RI/TCU.
	13. Acresça-se ao relatado no item anterior que os dispositivos do Regimento Interno do TCU estão em consonância com o previsto na Lei Orgânica do TCU, Lei 8.443/1992, arts. 16, inciso III, alínea 'a'; 19, parágrafo único; e 58, inciso I. Dessa forma, a Lei Orgânica do TCU, alínea 'a' do inciso III do art. 16, define como irregularidade grave a omissão na prestação de contas e determina, se for o caso, a aplicação de multa. Em outras palavras, ao aprovar essa Lei, o legislador inseriu no ordenamento jurídico que a omissão na prestação de contas deve levar ao julgamento das contas pela irregularidade quando caracterizada temporalmente a omissão, não cabendo qualquer outra deliberação do TCU em sentido contrário, conforme alegado pelo embargante.
	14. Considerando que o julgamento pela irregularidade das contas, no caso em análise, decorre do mandamento da Lei e do princípio da independência das instâncias, não prospera a argumentação trazida aos autos pelo embargante, consubstanciada em julgados de outras Cortes e doutrina, no sentido de relativizar a gravidade da falta, arguindo proporcionalidade, e pretender o julgamento das contas de 'irregular' para 'regular com ressalvas.
15. Quanto à citação de posicionamentos pretéritos dos Excelentíssimos Senhores Ministros-Substitutos Weder de Oliveira e Augusto Sherman Cavalcanti que socorreriam a tese defendida pelo embargante, o Relatório que integra o Acórdão 4704/2020-TCU-Primeira Câmara assim dispôs:
'34. Com respeito à defesa arguir (peça 39, p. 3) que o Ministro-Substituto Augusto Sherman Cavalcanti teria posicionamento favorável à sua tese de não considerar irregularidade grave a omissão na prestação de contas, deve-se, a bem da verdade, registrar que, nos julgados mais recentes de sua relatoria (a exemplo dos Acórdãos 3.342/2019 e 2.279/2019, ambos da Primeira Câmara) , ele se posicionou no sentido do entendimento majoritário desta Corte, conforme depreende-se de sua 'Proposta de deliberação' no TC Processo 036.652/2016-4, a seguir transcrita, convertida no Acórdão 2279/2019-TCU-Primeira Câmara- Ministro Augusto Sherman Cavalcanti:
'Endosso a proposta uníssona nos autos.
Observo que o ofício citatório fez menção expressa à irregularidade em questão, ao solicitar 'justificativa para a omissão no dever de prestar contas no prazo estabelecido' (peça 13, p. 1) . Inobstante, não foi apresentado qualquer argumento capaz de justificar a intempestividade em questão, devendo-se-lhe aplicar o disposto no art. 209, § 4º, do RI/TCU.
Assim sendo, muito embora a documentação apresentada, analisada em conjunto com as informações colhidas em sede de diligência, tenha afastado a ocorrência de dano ao erário, persiste a irregularidade pela relativa ao não cumprimento da obrigação no prazo inicialmente estipulado.
Com efeito, devem ser julgadas irregulares as contas da Sra. [responsável], com fundamento no art. 16, inciso III, alínea 'a', da Lei 8.443/1992, bem como deve-se aplicar a multa prevista no art. 58, inciso I, da Lei Orgânica.'
35. Frente a todo o exposto, tampouco prospera o relatado pela defesa (peça 39, p. 5) de que o Ministro-Substituto Weder de Oliveira teria se posicionado no sentido de modificar a natureza de processo TCE para representação, com vista a aplicar multa sem julgamento das contas pela irregularidade
35.1. Nesse sentido, a defesa cita três acórdãos (peça 39, p. 5) como fundamento, no entanto, da análise deles, conclui-se que não sustentam o pretendido, demonstra-se na sequência.
35.2. Nos Acórdão 1723/2009-TCU-Plenário-Relator Raimundo Carreiro e 3.120/2013-Plenário-Relator Aroldo Cedraz, citados pela defesa, não é tratado de omissão como irregularidade, pelo contrário, os respectivos processos foram objeto de conversão de processo de fiscalização para TCE, no primeiro acórdão, e de denúncia para TCE, no segundo, e não de conversão de TCE para representação:
' (...) entendi, em análise preliminar, que, ausente o pressuposto fundamental para instauração de uma tomada de contas especial, qual seja, "a existência de elementos fáticos e jurídicos que indiquem a omissão no dever de prestar contas e/ou dano ou indício de dano ao erário", nos exatos termos do art. 5º da IN TCU 71/2012, com a redação dada pela IN TCU 76/2016, as irregularidades deveriam ser apuradas em processo de representação, resultante da conversão desta TCE.'
36. Dessa forma, como, no caso concreto, a defesa do responsável Jailson Fausto Alves não apresentou, nas suas argumentações, nenhuma razão de justificativa para explicar porque a prestação de contas não foi apresentada dentro do prazo previsto (até 30/4/2013) e, cumulativamente, veio a apresentar a prestação de contas somente após instado pelo TCU em audiência, não resta outro encaminhamento senão propor o julgamento de suas contas pela irregularidade com aplicação de multa.'
16. Assim sendo, não há que falar em obscuridade do Acórdão 4704/2020-TCU-Primeira Câmara-BZ quanto ao mérito do presente processo (irregularidade das contas e aplicação de multa em face da apresentação extemporânea da prestação de contas dos recursos do  Programa Nacional de Apoio ao Transporte Escolar (Pnate) , no exercício de 2012.
17. Em face do exposto, submetem-se os autos à consideração superior, para posterior envio ao Relator, propondo-se:
a) conhecer os embargos interpostos pela representante legal do Sr. Jailson Fausto Alves,  tendo em vista  que os mesmos observaram os requisitos da legitimidade, interesse de recorrer, singularidade e tempestividade, nos termos do art. 34, § 1º, da Lei 8.443/92, c/c o 287, § 1º do RI/TCU, para, no mérito, negar-lhes provimento; e
b) dar ciência da deliberação que vier a ser proferida, bem como do relatório e do voto que a fundamentarem, aos embargantes e à Diretoria-Executiva do Fundo Nacional de Desenvolvimento da Educação."
2.	O Secretário da SecexTCE endossou o encaminhamento acima (peça 82) .
	É o relatório.

Antônio Augusto Sousa (OAB/MA 4.847) e outros

Não atuou

EMBARGOS DE DECLARAÇÃO EM TOMADA DE CONTAS ESPECIAL. PROGRAMA NACIONAL DE APOIO AO TRANSPORTE ESCOLAR. EXERCÍCIO DE 2012. OMISSÃO NO DEVER DE PRESTAR CONTAS. CITAÇÃO. AUDIÊNCIA. PRESTAÇÃO DE CONTAS INTEMPESTIVA. DÉBITO AFASTADO. OMISSÃO NÃO JUSTIFICADA. IRREGULARIDADE DAS CONTAS. MULTA. CONHECIMENTO. AUSÊNCIA DE OBSCURIDADE. REJEIÇÃO. CIÊNCIA.

TOMADA DE CONTAS ESPECIAL (TCE)

Considerando que o exame de admissibilidade cinge-se ao cabimento do recurso, sem indagar sobre a existência, ou não, de omissão, contradição ou obscuridade, verifica-se que os argumentos apresentados pelo embargante enquadram-se, em tese, no que dispõe o art. 34 da Lei 8.443/1992.
2.		Além disso, a notificação do responsável acerca do acórdão embargado concretizou-se no dia 7/7/2020 (peça 78) , ocasião em que a peça recursal já havia sido carreada aos autos. Dessa forma, o requisito da tempestividade também foi atendido.
3.	Logo, conheço dos presentes embargos de declaração, uma vez que estão presentes os requisitos específicos de admissibilidade previstos nos arts. 32 e 34 da Lei 8.443/1992 c/c o art. 287 do RITCU.
II - Breve histórico
4.	O feito sob exame tratou, originalmente, de tomada de contas especial instaurada pelo Fundo Nacional de Desenvolvimento da Educação (FNDE) em desfavor dos ex-prefeitos do Município de Lima Campos/MA, srs. Francisco Geremias de Medeiros (gestão 2009/2012) e Jailson Fausto Alves (gestões 2013-2016 e 2017-2020) , em face da omissão na prestação de contas dos recursos repassados por força do Programa Nacional de Apoio ao Transporte Escolar (Pnate) , no exercício de 2012.
5.	Para a execução do programa supracitado, o FNDE repassou ao município a importância total de R$ 80.076,63 (peça 3) .
6.	O prazo para prestar contas encerrou-se em 30/4/2013.
7.	No entanto, conforme consta do processo, a prestação de contas não foi encaminhada, motivo que levou o órgão concedente a notificar o responsável para que apresentasse a documentação pertinente ou devolvesse os valores recebidos.
8.	Diante da inércia do gestor, o FNDE concluiu pela instauração de tomada de contas especial em decorrência da omissão no dever de prestar contas (peça 15) .
9.	No âmbito desta Corte, foi promovida a citação do sr. Francisco Geremias de Medeiros para que oferecesse alegações de defesa em face da não comprovação da boa e regular aplicação dos recursos, os quais foram integralmente geridos por ele.
10.	Foi, ainda, realizada a audiência do sr. Jailson Fausto Alves para que justificasse a omissão no dever de prestar contas, uma vez que o prazo originalmente estipulado para tal encerrou-se durante o seu mandato.
11.	Regularmente notificados, ambos os responsáveis compareceram intempestivamente aos autos, por meio de seus advogados, e apresentaram suas alegações (peças 39 e 40) .
12.	Cumpre ressaltar, por oportuno, que, após o oferecimento das alegações de defesa, foi juntado ao processo, em 5/9/2019, ofício do FNDE dando conhecimento do envio intempestivo, via sistema de gestão de prestação de contas do órgão (SiGPC) , em 31/7/2019, de documentação a título de prestação de contas do Pnate/2012.
13.	Por essa razão, em 12/11/2019, este Tribunal efetuou diligência ao FNDE para que fosse enviada a nota técnica relativa à análise da citada documentação. A solicitação foi atendida à peça 51, na qual se verifica que o FNDE concluiu pela "suficiência da documentação apresentada para fins de aprovação das contas". Quanto à execução física do programa, o FNDE registrou não haver prejuízo ao erário, embora houvesse algumas impropriedades ensejadoras de ressalvas, a saber: (i) atuação deficiente do Conselho de Controle Social; e (ii) veículos do transporte escolar com passageiros acima da capacidade máxima permitida. O encaminhamento sugerido foi o de orientação ao gestor (peça 54) . 
14.	Ao examinar o feito, a SecexTCE entendeu que, ante a insubsistência do débito inicialmente apurado, a presente tomada de contas perdera seu objeto no tocante ao fundamento da citação do sr. Francisco Geremias de Medeiros. Logo, este responsável deveria ser afastado do polo passivo do processo. Já em relação ao sr. Jailson Fausto Alves, subsistiria a irregularidade relacionada ao não cumprimento do prazo para apresentação da prestação de contas.
15.	O feito prosseguiu regularmente e, por meio do Acórdão 4704/2020-TCU-Primeira Câmara deste Tribunal assim dispôs:
	"ACORDAM os Ministros do Tribunal de Contas da União, reunidos em sessão extraordinária da Primeira Câmara, ante as razões expostas pelo relator, em:
	9.1. excluir da relação processual o sr. Francisco Geremias de Medeiros (293.209.843-87) ;
	9.2. com fundamento nos arts. 1º, inciso I, 16, inciso III, alíneas 'a' e 'b', da Lei 8.443/1992 c/c os arts. 19, parágrafo único, e 23, inciso III, da mesma Lei, e com os arts. 1º, inciso I, 209, inciso I, 210, § 2º, e 214, inciso III, do RITCU, julgar irregulares as contas do sr. Jailson Fausto Alves (225.945.313-91) ;
	9.3. aplicar ao sr. Jailson Fausto Alves (225.945.313-91) multa no valor de R$ 5.000,00 (cinco mil reais) , nos termos dos arts. 19, parágrafo único, e 58, inciso I, da Lei 8.443/1992 e do art. 268, inciso I, do RITCU, fixando-lhe o prazo de quinze dias, a contar da notificação, para comprovar, perante o Tribunal (art. 214, inciso III, alínea 'a', do RITCU) , o recolhimento da dívida aos cofres do Tesouro Nacional, atualizada monetariamente desde a data do presente acórdão até a data do efetivo recolhimento, se for paga após o vencimento, na forma da legislação em vigor;
	9.4. autorizar, nos termos do art. 28, inciso II, da Lei 8.443/1992, a cobrança judicial das dívidas, caso não seja atendida a notificação;
	9.5. autorizar, caso solicitado, o pagamento da dívida em até 36 (trinta e seis) parcelas mensais e consecutivas, nos termos do art. 26 da Lei 8.443/1992 c/c o art. 217 do RITCU, fixando o prazo de 15 (quinze) dias, a contar do recebimento da notificação, para comprovação perante o Tribunal do recolhimento da primeira parcela, e de 30 (trinta) dias, a contar da parcela anterior, para comprovação do recolhimento das demais parcelas, devendo incidir sobre cada valor mensal, atualizado monetariamente, os juros de mora devidos, na forma prevista na legislação em vigor;
	9.6. alertar o responsável de que a inadimplência de qualquer parcela acarretará o vencimento antecipado do saldo devedor;
	9.7. dar ciência da presente deliberação ao Procurador-Chefe da Procuradoria da República no Estado do Maranhão, nos termos do § 3º do art. 16 da Lei 8.443/1992 c/c o § 7º do art. 209 do RITCU; e
	9.8. dar ciência do presente acórdão aos responsáveis, ao FNDE e à Prefeitura Municipal de Lima Campos/MA."
16.	É contra essa deliberação que se insurge o embargante.
III - Das alegações recursais
17.		Em síntese, o sr. Jailson Fausto Alves suscita a existência de obscuridade na deliberação supracitada por meio dos argumentos resumidos a seguir: (i) mesmo extemporânea a prestação de contas, o fato de a ter apresentado, por si só, já descaracteriza o cometimento de ato ímprobo atinente à extemporaneidade do prazo para prestar contas; (ii) não se pode comparar o atraso na prestação de contas a irregularidades de maior gravidade relacionadas diretamente à gestão dos recursos, como a prática de atos fraudulentos ou a realização de contratações em desacordo com a lei de licitações; (iii) comprovada a correta aplicação dos recursos, tal falha, por si só, embora reprovável, não é suficientemente grave para justificar a irregularidade das contas, visto que dela poderá resultar a inelegibilidade do gestor por oito anos; e (iv) uma possível aplicação de sanção pela não apresentação da prestação de contas no prazo devido não depende, necessariamente, do julgamento pela irregularidade das contas do responsável, podendo dar-se por outros meios menos onerosos.
18.		Desse modo, o embargante requer o acolhimento dos embargos para que, conferindo-lhe efeitos infringentes, sejam as suas contas julgadas regulares, ainda que com ressalvas. 
IV - Da instrução técnica
19.	Ao instruir o feito, a SecexTCE asseverou, essencialmente, que, "ao contrário do que apregoa o embargante, ainda que o dano ao erário inicialmente apurado tenha sido afastado, permaneceu intacta a irregularidade atinente à omissão não justificada e, de acordo com o art. 16, inciso III, alínea 'a', da Lei 8.443/1992 c/c o art. 209, inciso I, do RITCU, a omissão é causa bastante para a irregularidade das contas".
20.	Assim, a unidade técnica propõe que seja negado provimento ao recurso.
V - Da análise de mérito
21.	Ressalto, de início, que a obscuridade que enseja embargos de declaração deve se referir a defeito consistente na difícil compreensão do texto da sentença, podendo decorrer de simples defeito redacional ou mesmo de má formulação de conceitos. Há obscuridade quando a sentença está incompreensível no comando que impõe e na manifestação de conhecimento e vontade do juiz (vide Acórdãos 2.058/2012 e 1.914/2010, ambos do Plenário) .
22.	Sob tal critério, não vejo obscuridade alguma na deliberação anterior deste Tribunal.
23.	O voto condutor do Acórdão 4704/2020-TCU-Primeira Câmara expressamente consignou que "a alegação do responsável no sentido de que a apresentação das contas, 'mesmo extemporânea, por si só, já descaracterizaria o cometimento de ato ímprobo atinente à extemporaneidade do prazo' não merece ser acolhida". 
24.	Ademais, a deliberação embargada deixou assente que:
	" (...) 18. Segundo dispõe o art. 209, § 4º, do RITCU, 'citado o responsável pela omissão de que trata o inciso I, bem como instado a justificar essa omissão, a apresentação posterior das contas, sem justificativa para a falta, não elidirá a respectiva irregularidade, podendo o débito ser afastado caso a documentação comprobatória das despesas esteja de acordo com as normas legais e regulamentares e demonstre a boa e regular aplicação dos recursos, sem prejuízo de aplicação da multa prevista no inciso I do art. 268'.
	19. A respeito dessa matéria, este Tribunal possui entendimento consolidado de que a prestação de contas, após a citação do responsável omisso, não afasta a irregularidade das contas, a despeito da elisão do débito. Em outros termos, a apresentação extemporânea da prestação de contas, sem atenuantes que justifiquem o atraso, porém com elementos que comprovem a boa e regular aplicação dos recursos, permite a exclusão do débito, mas não apaga a omissão inicial, cabendo o julgamento pela irregularidade das contas com aplicação de multa (vide Acórdão 1217/2019-TCU-Plenário, 4.838/2017-2ª Câmara, 663/2015-1ª Câmara, 800/2008-2ª Câmara, dentre outros) .
	20. Do que consta dos autos, o responsável foi notificado expressamente para justificar sua omissão, no bojo desta tomada de contas especial, em 12/6/2019, e a prestação de contas foi apresentada ao FNDE em momento posterior, em 31/7/2019. Ademais, em suas razões de justificativa, o prefeito não explicitou qualquer motivo plausível para não ter se desincumbido de seu dever constitucional no tempo e no modo estipulados.
	21. Acerca da alegação do responsável de que, diante do afastamento do débito, o presente feito deveria ser convertido em representação, com aplicação de multa, mas sem julgamento das contas, cumpre ressaltar que esta tomada de contas foi instaurada porque presentes os seus pressupostos fundamentais (omissão no dever de prestar contas e débito) . Ainda que o dano ao erário inicialmente apurado tenha sido afastado, permaneceu intacta a irregularidade atinente à omissão não justificada e, de acordo com o art. 16, inciso III, alínea 'a', da Lei 8.443/1992 c/c o art. 209, inciso I, do RITCU, a omissão é causa bastante para a irregularidade das contas" (g.n.) .
25.	Observa-se, portanto, que os pontos sobre os quais se fundaram a condenação do sr. Jailson Fausto Alves foram bastante claros e referiram-se à apresentação extemporânea, e não justificada, da prestação de contas dos recursos do Pnate/2012.
26.	Endosso, desse modo, o exame da SecexTCE, sem a necessidade de considerações adicionais. 
27.	Diante do exposto, voto para que o Tribunal adote o acórdão que ora submeto à deliberação deste Colegiado.
    TCU, Sala das Sessões Ministro Luciano Brandão Alves de Souza, em 20 de abril de 2021.
BENJAMIN ZYMLER
Ministro-Relator